【裁判字號】    92,簡上,198
【裁判日期】    921021
【裁判案由】    債務人異議之訴
【裁判全文】
臺灣板橋地方法院民事判決    九十二年度簡上字第一九八號
    上  訴  人  丁○○
    訴訟代理人  乙○○
    被上訴人    甲○○
    訴訟代理人  丙○○
右當事人間請求債務人異議之訴事件，上訴人對於中華民國九十二年四月四日本院三
重簡易庭九十一年度重簡字第八一○號第一審判決提起上訴，經本院於九十二年十月
七日辯論終結，並判決如左：
    主  文
上訴駁回。
第二審訴訟費用由上訴人負擔。
    事  實
甲、上訴人方面：
一、聲明：求為判決：（一）原判決廢棄。（二）駁回被上訴人在在第一審簡易之訴
    。
二、陳述：除與原判決記載相同者，茲引用之外，補稱：
（一）原審判決認兩造於鈞院九十年度重簡字第一五八五號返還租賃房房屋等事件成
      立和解筆錄，即被上訴人之執行名義，而被上訴人同意出賣系爭房屋之時間則
      在成立和解之前，不符強制執行法第十四條之規定。惟被上訴人於該案審理中
      承認雙方有買賣之事，上訴人則以雙方另外成立之買賣關係已取代租賃約契約
      ，無需搬遷，上訴人代理人當庭表示就買賣關係要提出反訴，惟承審法官不准
      提反訴，並諭知買賣部分應另案起訴，上訴人代理人始不得不立下和解筆錄，
      上訴人及代理人並無和解之意願，始提出本訴。
（二）被上訴人據上開和解筆錄聲請強制執行，可否視為合法之執行名義，已有疑問
      ，則原判決所持需消滅或妨害債權人請求之事由，發生時間係在執行名義成立
      之前始足當之，即有未合。
三、證據：除援用第一審所提證據外，並聲請訊問證人劉人瑋。
乙、被上訴人方面：
一、聲明：求為判決駁回上訴。
二、陳述：除與原判決記載相同者，茲引用之外，補稱：
（一）上訴人所稱被上訴人有要賣系爭房屋予上訴人，且系爭房屋破舊，也有漏水，
      上訴人維修後，被上訴人即不願賣給上訴人云云，並不實在。
（二）上訴人並未拿二十萬元給被上訴人。
三、證據：援用第一審所提證據。
丙、本院依職權調取本院三重簡易庭九十年度重簡字第一五八五號民事卷、本院九十
    一年度訴字第七三三號、台灣高等法院九十一年度上易字第八一一號民事卷。
    理    由
一、上訴人即原告主張：坐落台北縣新莊市○○路三五二巷九號房屋一樓未辦保存登
    記（下稱系爭房屋）原為被上訴人即被告所有，被上訴人將之出租於上訴人，最
    後一次租約之租期為民國（下同）八十九年九月一日至九十年八月三十一日止，
    系爭房屋原本殘舊不堪，上訴人出資妥善整修，被上訴人表示深感滿意不會將房
    屋收回。上訴人於被上訴人同意下再投入資金做房屋整修。九十年初，被上訴人
    與上訴人達成買賣合意，同意將系爭房屋以新台幣（下同）二十萬元出售與上訴
    人，價金分二期給付，上訴人須付租金半年、押租金三萬元當成定金不退還。雙
    方達成買賣合意後，上訴人始再投入數十萬元資金作房屋水電管線之整修及二樓
    內部裝潢等，至九十年三月間，被上訴人之妻丙○○以急需資金為由，要求上訴
    人價金二十萬元需於四月一日一次付清，上訴人依約於三月三十一日備妥二十萬
    元現金到被上訴人家中要交付，被上訴人夫妻因見房屋增值，有意收回自用，乃
    反悔不收受。按雙方買賣契約既已成立生效，而房屋自始由上訴人占有使用中，
    被上訴人已經將買賣房屋之事實上處分權讓與原告，由上訴人取得事實處分權（
    因房屋未辦保存登記），但被上訴人卻以租期屆滿屬無權占有為由，訴請遷讓，
    經鈞院九十一年執字第七八五三號進行強制執行程序，上訴人爰依強制執行法第
    十四條第一項規定提起本訴，請求判決如聲明所示等語。
二、被上訴人即被告則以：（一）本件房屋買賣契約並未成立：被上訴人將系爭房屋
    出租予上訴人，租期為自八十九年九月一日至九十年八月三十一日止。前述房屋
    坐落之土地為台糖公司所有，台糖公司於九十年一月三十一日來函，要買地或付
    租金。四月十二日台糖公司又來函催繳，被上訴人於催繳期間內四月二十四日繳
    款租地金五年損害賠償及一年之租金合計共二十七萬六千五百十二元。被上訴人
    於九十年二月間固曾口頭同意將系房屋出賣予上訴人，然當時雙方口頭約定台糖
    租金（損害賠償金）由上訴人繳納，且另需於二月二十八日底以前，特別強調要
    現金二十萬元才賣，否則八月三十一日契約到期，便不再續約。而上訴人於二月
    底，並未前來辦理。至上訴人所言九十年三月三十一日，備妥二十萬元乙事，純
    屬虛構。被上訴人之妻當日晚上與岳母去收房租，上訴人尚開出四、五、六、七
    、八月五張支票之房租交付予被上訴人之妻，如上訴人所言已成立買賣契約，何
    以上訴人再支付五個月之租金？足證雙方就系爭房屋之買賣契約並未成立。（二
    ）兩造間租賃契約書加註條款「租賃其間因台糖公司要收回土地或房屋改建時，
    即刻中止本契約書，乙方（即上訴人）需無條件搬出，恢復原本一樓的面貌、加
    蓋鐵皮屋、要負責拆除乾淨，不得要求甲方（即被上訴人）任何補償。以後房屋
    維修費用，由乙方負責處理」，雙方並已於九十年重簡字第一五八五號成立和解
    筆錄，上訴人應於九十一年四月十五日遷讓系爭房屋交還被上訴人。（三）本件
    上訴人所提之理由是在和解筆錄之前，不是在執行名義成立之後發生的，上訴人
    不可提起異議之訴，爰請求判決駁回上訴等語。
三、兩造對於系爭房屋租賃之事實，及被上訴人曾口頭答應要將系爭房屋出賣予上訴
    人一節，均不爭執，至於上訴人主張兩造間已成立買賣契約，雖據其於原審提出
    房屋租賃契約書、起訴狀及執行命令各一份為證，及聲請傳訊證人蔡正輝、楊淑
    惠、乙○○，然為被上訴人所否認，辯稱：上訴人並未依約定時間提出約定之買
    賣價金，致買賣契約不成立，且兩造間就系爭房屋已成立和解筆錄，上訴人應於
    九十一年四月十五日遷讓系爭房屋交還被上訴人，被上訴人依上開和解筆錄聲請
    強制執行，自屬有據，上訴人所提系爭房屋成立買賣契約是在和解筆錄之前，不
    是在執行名義成立之後發生的，其提起本件之訴，為無理由等語。並於原審提出
    臺灣糖業公司九十年一月三十一日資產字第九○九三二○二○○二號函、九十年
    四月十二日資產字第九○九三一○一○二九號函、本院三重簡易庭九十年度重簡
    字第一五八五號和解筆錄、本院三重簡易庭九十年度重簡字第一八五號駁回繼續
    審判民事裁定影本各一件及繳款憑單影本二件為證。
四、本件兩造主要之爭點在於：（一）兩造間就系爭房屋有無成立買賣契約？上訴人
    是否已取得系爭房屋之事實上處分權？（二）本件執行名義本院三重簡易庭九十
    年度重簡字第一五八五號和解筆錄，是否已確定？上訴人得否主張其訴訟代理人
    無特別代理權，該和解對其不生效力？（三）上訴人以系爭房屋曾與被上訴人成
    立買賣契約為由，其對系爭房屋有事實上之處分權，依強制執行法第十四條提起
    債務人異議之訴，是否有理由？茲析述如下：
（一）按執行名義成立後，如有消滅或妨礙債權人請求之事由發生，債務人得於強制
      執行程序終結前，向執行法院對債權人提起異議之訴。如以裁判為執行名義時
      ，其為異議原因之事實發生在前訴訟言詞辯論終結後者，亦得主張之。強制執
      行法第十四條第一項亦定有明文。準此，以裁判或與確定判決有同一效力之和
      解為執行名義時，債務人異議之訴，須以其主張消滅或妨礙債權人請求之事由
      係發生於執行名義成立後或言詞辯論終結後者，始得為之，若其主張此項事由
      ，在執行名義成立之前，或前訴訟言詞辯論終結前已存在，則為執行名義之裁
      判縱有不當，亦非異議之訴所能救濟。查系爭房屋之強制執行程序所依據之執
      行名義，係被上訴人於九十年十月三十一日向本院以租期屆滿為由，對上訴人
      提起返還租賃房屋等事件之訴訟，經本院三重簡易庭九十年度重簡字第一五八
      五號審理後，於九十一年一月二日兩造當庭成立和解，並製有和解筆錄，上訴
      人雖辯稱該和解筆錄並非上訴人真意所簽立，訴訟代理人並未受其特別委任，
      對本人自不生效力云云，然查：和解有無效或得撤銷之原因者，當事人得請求
      繼續審判，民事訴訟法第三百八十條第二項定有明文。上訴人於該和解筆錄送
      達後，具狀以其訴訟代理人劉人瑋並無特別代理權為由，請求繼續審判，然上
      訴人於本院三重簡易庭重簡字第一五八五號返還租賃房屋等事件，於九十一年
      一月二日提出委任狀，載明委任劉人瑋為訴訟代理人，有為一切訴訟行為之權
      ，並有民事訴訟法第七十條第一項但書（即有捨棄、認諾、撤回、和解、提起
      反訴、上訴或再審之訴及選任代理人之特別代理權）及第二項（關於強制執行
      之行為或領取所爭物）所列各行為之特別代理權，有該民事委任狀附於該民事
      卷第二十六頁、二十七頁可證，又訴訟代理人之為訴訟行為或受訴訟行為，均
      直接對本人發生效力，上訴人之訴訟代理人劉人瑋於該民事事件九十一年一月
      二日開庭時陳稱：「我是被告（即上訴人）的兒子，：：：我們願意返還房屋
      。至於賠償金部分我們只仍按租金付給原告（即被上訴人）。我們四月十五日
      前要搬遷並回復原狀。」，被上訴人之訴訟代理人當庭表示同意被告（上訴人
      ）於四月十五日搬遷，欠租在一個月內清償，再按期付租金至搬走為止，法官
      勸諭兩造讓步，而和解成立，有該言詞辯論筆錄及和解筆錄附於該卷可參，故
      上訴人已委任劉人瑋為訴訟代理人，且授與特別代理權，依上開說明，劉人瑋
      即有和解之特別代理權，劉人瑋於上開言詞辯論期日與被上訴人當庭成立和解
      ，其直接對本人（即上訴人）發生效力，是本院三重簡易庭以九十年度重簡字
      第一五八五號以劉人瑋有特別代理權，有委任狀可稽為由，裁定駁回上訴人聲
      請繼續審判，上訴人並未抗告而確定，該和解筆錄依強制執行法第四條第一項
      第三款規定，即為執行名義，上訴人指該和解筆錄對本人不生效力云云，自不
      足採。且按：該和解筆錄第一項並載明：被告（即本件上訴人）願於民國九十
      一年四月十五日前將所承租坐落台北縣新莊市○○路三五二巷九號一樓房屋遷
      讓交還原告（及本件被上訴人）。此經本院依職權調取本院九十年度重簡字第
      一五八五號卷，查核屬實，並有該和解筆錄附卷可稽。而本件上訴人所據以主
      張提起債務人異議之訴之事由，乃係上訴人主張兩造間於「九十年二月二十八
      日」成立系爭房屋之買買契約（見原審卷九十一年六月十四日言詞辯論筆錄原
      告所言：「二月二十八日當天他們夫妻來說要二十萬元賣給我」，被上訴人亦
      自認於二月間曾口頭同意出賣系爭房屋，惟事後被上訴人不同意出賣，且上訴
      人未於約定時間交付買賣價金，致未成立買賣契約，上訴人並續繳九十年三月
      至八月之租金，亦有本院九十一年度訴字第七三三號民事判決書可參。），則
      上訴人所謂消滅或妨害債權人請求之兩造已成立買賣契約之事由，其發生時間
      為九十年二月二十八日，係在執行名義成立之「前」，並非執行名義成立後，
      從而，上訴人以上開事由提起本訴，核與強制執行法第十四條之規定，即有未
      合。
（二）又上訴人主張兩造間就系爭房屋成立買賣契約，其對執行標的物（即系爭房屋
      ）具有足以排除強制執行之事實上處分權，然為被上訴人否認，辯稱因上訴人
      未依約定之條件於九十年二月二十八日前繳交買賣價金及台糖之租金（損害賠
      償金），致該買賣契約未成立等語，經查：兩造間是否存有系爭房屋買賣契約
      、以及上訴人是否取得房屋事實上處分權之爭執，業據上訴人另案提起確認房
      屋取得事實上處分權之訴訟，經本院以九十一年訴字第七三三號判決上訴人敗
      訴，經上訴人上訴後，復經台灣高等法院以九十一年上易字第八一一號判決上
      訴及追加之訴（確認買賣關係存在）均駁回確定在案，亦經本院調取該案卷證
      查核無訛，並有本院九十一年度訴字第七三三號、台灣高等法院上易字第八一
      一號判決書附卷可按。上訴人是否取得系爭房屋事實上處分權及買賣關係是否
      存在之爭點，上開判決均已對兩造提出之證據詳加審酌、論證，並於判決理由
      內認定兩造間就系爭房屋尚未成立買賣契約，被上訴人未將系爭房屋之事實上
      處分權讓與上訴人，而駁回上訴人之訴，並已確定。故本件上訴人主張兩造間
      就系爭房屋成立買賣契約，其擁有系爭房屋事實上處分權之事實，業經上開確
      定判決予以否認，且其異議事由又發生在本件執行名義成立之「前」，依法無
      從以提起債務人異議之訴之方式，請求撤銷本件強制執行程序，是上訴人之請
      求，為無理由，應予駁回。
四、綜上所述，本件上訴人主張兩造於九十年二月二十八日成立系爭房屋買賣契約，
    其對系爭房屋有事實上處分權，且和解筆錄並非出自上訴人之真意，訴訟代裡人
    並未有特別代理權，其和解對本人不生效力云云，為不足採，其主張有消滅或妨
    害債權人請求之事由，請求撤銷本院九十一年度執字第七八五三號強制執行案件
    ，為無理由，不應准許。原審為上訴人敗訴之判決，並無不合。上訴意旨指摘原
    判決不當，求予廢棄改判，為無理由，應予駁回。
五、本件判決基礎已臻明確，原告聲請傳喚證人劉人瑋，核無必要，而兩造其餘陳述
    、攻擊防禦方法及其他未經援用之證據，均與判決結果不生影響，爰不一一論述
    ，附此敘明。
六、據上論結，本件上訴為無理由，依民事訴訟法第四百三十六條之一第三項、第四
    百四十九條第一項、第七十八條，判決如主文。
中      華      民      國    九十二    年      十      月    二十一    日
                                    臺灣板橋地方法院民事第二庭
~B審判長法官  陳忠行
~B      法官  徐福晉
~B      法官  林錫凱
右正本證明與原本無異
本件不得上訴
中      華      民      國    九十二    年      十      月    二十一    日
~B      法院書記官  許清琳


司法院資訊處製作；財團法人民間司法改革基金會備份。
